【裁判字號】    97,婚,100
【裁判日期】    970731
【裁判案由】    離婚等
【裁判全文】
臺灣花蓮地方法院民事判決               97年度婚字第100號
原      告  甲○○
被      告  丙○○
                        之6
訴訟代理人  乙○○
                        之6
上列當事人間離婚事件，本院於民國97年7月29日言詞辯論終結
，判決如下：
    主  文
准原告與被告離婚。
訴訟費用由被告負擔。
    事實及理由
一、原告起訴主張：原告甲○○與被告丙○○於民國72年2月23
    日結婚，婚後因夫妻生活不和睦常起爭執，被告無固定工作
    ，置家庭生活於不顧，不僅常向原告索取金錢花用且曾積欠
    數十萬元卡債，亦由原告代為清償；又被告經常對原告辱罵
    奚落，致原告身心受創，無法共同生活，遂於民國75年間返
    回花蓮娘家，於原告之父所經營之商店工作以撫養兒女，夫
    妻雙方已逾20年未履行夫妻生活，顯然無維持婚姻的意願，
    爰依據民法第1052條第2項規定請求離婚。並聲明：如主文
    所示。
二、被告及其訴訟代理人則以：兩造婚後因岳家之商店人手不足
    ，原告商請被告同意其返回娘家幫忙店鋪業務，由於原告心
    意甚堅且岳家待被告不薄，故被告勉為其難答應。嗣後被告
    因奔波於台北與花蓮間，生活不安定，致精神壓力過大罹患
    躁鬱症，迄今仍須定期治療，目前尚無法恢復工作，生活及
    醫療費用均由被告之母支付，原告雖有能力卻並未負擔云云
    資為抗辯。
三、得心證之理由：
    1.按有民法第1052條第1項以外之重大事由，難以維持婚姻
      者，夫妻之一方得請求離婚，但其事由應由夫妻之一方負
      責者，僅他方得請求離婚，民法第1052條第2項定有明文
      。是對於家庭生活之美滿幸福，有妨礙之情形，即得認其
      與此之所謂難以維持婚姻之重大事由相當（最高法院79年
      臺上字第1040號判決及86年度第2次民事庭會議決議參照
      ）。蓋婚姻係一夫一妻為營永久共同生活，並使雙方人格
      得以實現與發展之生活共同體。因婚姻而生之此種永久結
      合關係，不僅使夫妻在精神上、物質上互相扶持依存，並
      延伸為家庭與社會之基礎。婚姻制度植基於人格自由，具
      有維護人倫秩序、男女平等、養育子女等社會性功能，是
      以婚姻與家庭為社會形成與發展之基礎，受憲法制度性保
      障。婚姻係以夫妻之共同生活為目的，配偶應互相協力保
      持其共同生活之圓滿、安全及幸福，因而夫妻應互相尊重
      以增進情感之和諧，以確保婚姻制度之存續與圓滿。而婚
      姻共同生活基礎之維持，應出於夫妻雙方之情感及信賴等
      關係（司法院大法官釋字第372號、第554號解釋暨解釋理
      由書參照）。故是否有難以維持婚姻之重大事由，其判斷
      標準為婚姻是否已發生破綻而無回復之希望，此不可僅由
      原告已喪失維持婚姻意欲之主觀面加以認定，而應依客觀
      的標準，即難以維持婚姻之事實，是否已達於倘處於同一
      境況，任何人均將喪失維持婚姻希望之程度以決之（最高
      法院87年度臺上字第1304號判決參照）。又按民法第1052
      條第2項但書所規定有前項以外之重大事由，難以維持婚
      姻者，夫妻之一方得請求離婚，但其事由應由夫妻一方負
      責者，僅他方得請求離婚。其但書部分參照修正理由說明
      ，係為求公允始增設但書之規定。故難以維持婚姻之重大
      事由，夫妻雙方均須負責時，應比較衡量雙方之有責程度
      ，僅責任較輕之一方，得向責任較重之他方請求離婚，如
      雙方之有責程度相同，則雙方均得請求離婚，始符公平。
    2.經查，原告主張兩造自民國75年間開始分居迄今，罕有連
      繫等情，業據證人即兩造所生之子女蘇意婷到庭證稱：「
      兩造感情不好，我記憶中他們從小就在談離婚的事情，但
      我爸爸不同意離婚，他們從我有印象就已經分居，迄今約
      有二十幾年，詳細期間我不清楚，他們分居期間，爸爸還
      是會回來花蓮，有時候幾個月來一次，父親就住外婆家，
      但沒有與母親同住壹個房間，爸爸沒有給生活費、也沒有
      給過零用錢，現在還在外負債。」、「（兩造是否常吵架
      ？）是的。所以他們常討論離婚。兩造吵架是因爸爸沒有
      負擔家裡的生活費。爸爸還常常跟媽媽要錢，爸爸拿不到
      錢就諷刺媽媽，偶而也會用三字經罵媽媽，從小到大次數
      我也不記得了。媽媽有提過她的婚姻很痛苦，我也贊同她
      們離婚。」等語，另證人蘇紘慶亦到庭證述：「兩造分居
      至少二十幾年，父親在台北有工作，但並沒有拿錢回家，
      沒有拿錢回家理由說不夠用，我及妹妹的生活費、學費都
      是由我母親及娘家支付。父親有來花蓮，會找母親，但每
      次幾乎都會吵架，且都是分房住，她們的感情已經很破裂
      ，父母親也都是各自過各的生活。我贊成兩造離婚。」等
      語（均見本院97年7月29日言詞辯論筆錄），足證雙方業
      已失去繼續共同經營婚姻生活之意願，雙方徒有夫妻之名
      而無夫妻之實，與夫妻以共同生活為目的之本質完全相悖
      。綜上各情，顯難再期兩造彼此能互信互諒互愛，相互扶
      持以共創圓滿和諧生活，如此之婚姻關係，客觀上已因上
      述事由，致夫妻之誠摯相愛基礎動搖，彼此亦難以容忍、
      諒解，而喪失維持婚姻之意欲，且兩造無實質夫妻生活，
      自已無從繼續保持共同生活之圓滿、安全及幸福，而生婚
      姻之破綻，原告據此主張兩造之婚姻有難以維持婚姻之重
      大事由，並依民法第1052條第2項規定，請求判決兩造離
      婚，洵屬有據，為有理由，應予准許，爰判決如主文所示
      。
四、據上論結，本件原告之訴為有理由，依民事訴訟法第78條，
    判決如主文。
中    華    民    國    97    年    7     月    31    日
                  家事法庭      法  官  陳世博
以上正本係照原本作成。
如對本判決上訴，須於判決送達後20日之不變期間內，向本院提
出上訴狀。
中    華    民    國    97    年    8     月    4     日
                                書記官  陳賜福


司法院資訊處製作；財團法人民間司法改革基金會備份。
